臺灣高等法院民事判決　九十年度上字第三八六號
　　　上　訴　人　甲○○
　　　被上訴人　　乙○○
右當事人間第三人異議之訴事件，上訴人對於中華民國九十年二月七日臺灣桃園地方
法院八十九年度訴字第五八號第一審判決提起上訴，本院判決如左：
    主      文
上訴駁回。
第二審訴訟費用由上訴人負擔。
    事      實
甲、上訴人方面：
  一、聲明：
    (一)原判決廢棄。
    (二)臺灣桃園地方法院八十八年度執字第一六六五九號因強制執行事件，就上訴人
      所有坐落桃園市○○段七九一、七九二地號（八七）桃縣工建執照字第一二九
      五號建物中之層別五樓編號Ａ、Ｂ、Ｃ、Ｄ、Ｅ，持分全部之建物，暨地下二
      層三位停車位，各十五平方公尺，持分全部之建物，所為查封之強制執行程序
      應予撤銷。
    (三)第一、二審訴訟費用均由被上訴人負擔。
  二、陳述：除與原判決記載相同者，茲引用之外，補陳：
      上訴人為系爭建物之所有權人：
    (一)上訴人為系爭建物之起造人，此有建照執照、系爭建物起造人名冊可稽，故系
      爭建物為上訴人所有。
    (二)系爭建物之原始起造人為訴外人李鋒財等人，嗣變更為訴外人大智建設股份有
      限公司（下簡稱大智公司），大智公司向訴外人張世俊借款八千五百萬元，並
      以系爭建物坐落之土地設定抵押權予張世俊，因大智公司未依約清償，張世俊
      以桃園地方法院八十四年度執字第四五○八號強制執行事件聲請拍賣抵押物，
      張世俊以債權抵繳價金而承受拍賣標的物，張世俊以標的物出賣予訴外人洪貴
      章，洪貴章另承擔大智公司積欠訴外人豐群建設有限公司公司等人之三千七百
      萬元債務，惟因洪貴章未能依約給付價金，經由訴外人林信益媒介，找到訴外
      人蘇建發借款六千萬元予洪貴章，並以系爭建物坐落之土地設定抵押權七千二
      百萬元予蘇建發或其指定人，上訴人獲蘇建發之邀而為共同出借金錢之人，用
      以支付洪貴章應給付之工程款共計一千四百五十五萬元，為求債權之擔保，遂
      將系爭建物之起造人變更為上訴人名義，洪貴章若未清償借款，上訴人即取得
      系爭建物之所有權。
  三、證據：除援用原審所提證據外，聲請訊問證人羅翊庭。
乙、被上訴人方面：
  一、聲明：
    (一)上訴駁回。
    (二)第二審訴訟費用由上訴人負擔。
  二、陳述：除與原判決記載相同者，茲引用之外，補陳：
    (一)系爭建物起造人名冊並未記載查封之地下二層三個停車位屬上訴人所有，上訴
      人亦未提出該車位屬其所有之證明，此部分自不能排除強制執行。
    (二)系爭建物之所有權人為訴外人林信益：
      1.系爭建物係訴外人林信益獨立出資興建，分別發包予訴外人藍金陽、鄭福得
        、江文忠、陳忠等人施工並支付工程款，此有八十八年七月一日大同防水工
        程實業有限公司交付訴外人藍金陽之工程請款單、訴外人林信益為交付系爭
        建物工程款而背書交付訴外人藍金陽面額共計十三萬零四百元支票二紙、訴
        外人藍金陽已向訴外人林信益收取工程款一百萬元，林信益尚欠藍金陽工程
        款用於系爭工地之防水膠送貨單二紙、建築用磁磚之收據四紙、建築用水泥
        簽收單六紙、紅磚收據四紙、勁華砂石、建材企業有限公司送砂石及碎石交
        訴外人藍金陽簽收之簽收單十七紙、林信益書立之同意書、高銘鑽孔有限公
        司在系爭建物工地施作後向訴外人鄭福得請款之單據二紙、訴外人林信益為
        交付系爭建物工程款而背書交付訴外人鄭福得面額五萬四千元之支票一張、
        訴外人林信益交付訴外人江文忠承諾將系爭建物第六層全部移轉予訴外人江
        文忠所有以抵付工程款之同意書等件可稽。
      2.訴外人林信益向被上訴人購買一百零貳萬元玫瑰紅大理石貼於內外牆及電梯
        牆面，有正全大理石工業股份有限公司銷貨明細單四紙為憑，亦有林信益背
        書交予被上訴人支付大理石貨款之支票佐證，惟均未兌現。又訴外人林信益
        為清償被上訴人四千五百萬元，向被上訴人出示訴外人張世俊土地所有權狀
        、土地登記簿謄本、復建建照執照、門牌初編證明書、春暉大廈銷售坪數表
        、建築圖等向建管機關申請、建造、銷售等資料，保證出售房、地後足供清
        償積欠被上訴人之債務，並委託被上訴人代訂大理石等情，可見系爭建物之
        興建事由均由訴外人林信益出資辦理。若系爭建物非訴外人林信益所有，林
        信益豈肯自居債務人地位，背負抵押債務六千萬元之理？
      3.系爭建物既由訴外人林信益親自鳩工、訂料、付款，完成系爭建物興建，並
        以自己所有之意思製作「春暉大廈銷售坪數表」出售，將五層樓售予訴外人
        楊東仙等五人，且書立切結書把第六層樓全部讓予訴外人江文忠抵付工程款
        ，可見系爭建物之原始建築人為訴外人林信益，而非上訴人。
    (三)至於上訴人提出之不動產買賣契約書及附件、協議書及附件、補充不動產買賣
      契約書及附件、協議書等件，均不實在，且係他人間之私法行為，與上訴人無
      涉。又上開契約當事人有無依約履行完畢？如何依上開契約即足認定上訴人乃
      系爭建物之興建人？事證及依據何在？上訴人均未舉證說明，故不足採信。上
      訴人提出之支票、匯款收據、存摺出入明細帳，並非由上訴人簽發支付或匯款
      ，亦不能證明上訴人支付款項之事實。
    (四)本件前曾由土地所有人張世俊以其係系爭建物所有人對被上訴人向桃園地方法
      院提起八十九年度訴字第四○一號第三人異議之訴，嗣即撤回，改由上訴人向
      原審法院提起八十九年度訴字第五十八號第三人異議之訴，遭原審法院駁回後
      ，又以訴外人洪貴章名義向原審法院提起九十年度訴字第五七九號第三人異議
      之訴，前後矛盾，莫衷一是，可見上訴人之請求無理由。
    (五)上訴人一面稱：「伊係共同出借金錢之人，乃將系爭建物起造人變更為上訴人
      名義，以保債權」云云，顯見其借款人而非系爭建物之原始建築人；其後復改
      稱：「如洪貴章未還錢，即取得系爭建所有權」等語，非僅毫無所據，且與訴
      外人林信益無涉。更何況，依證人羅翊庭之證詞，可知訴外人蘇建發為金主，
      與訴外人林信益間有借貸關係，上訴人為人頭，根本未出錢借予訴外人林信益
      ，上訴人提起本件訴訟，為無理由。
  三、證據：除援用原審所提證據外，補提：
    (一)臺灣桃園地方法院八十九年度訴字第四○一號通知書一份；
    (二)臺灣桃園地方法院九十年度訴字第五九七號民事庭通知書一份等為證；
    並聲請訊問證人林信益。
丙、本院依職權調閱臺灣桃園地方法院八十八年度民執字第一六六五九號清償票款強
    制執行事件全卷。
    理      由
一、上訴人起訴主張：被上訴人因訴外人林信益積欠債務未償，遂向原審法院聲請就
    林信益之財產為強制執行程序（原審法院八十八年度執字第一六六五九號），查
    封坐落桃園市○○段七九一、七九二地號（八七）桃縣工建執照字第一二九五號
    建物中之層別五樓編號Ａ、Ｂ、Ｃ、Ｄ、Ｅ（應有部分全部）之建物（下簡稱系
    爭五樓建物），暨地下二層三位停車位、各十五平方公尺（應有部分全部）之建
    物（下簡稱系爭地下停車位）。實際上，系爭五樓建物及地下停車位均為伊所有
    ，而非訴外人林信益所有，爰依強制執行法第十五條規定提起第三人異議之訴，
    請求判令撤銷原審法院就系爭五樓及地下停車位建物所為之強制執行程序等情。
    被上訴人則以：伊所查封之系爭建物為訴外人林信益原始建築，林信益為所有權
    人。上訴人未曾借錢予林信益，亦非林信益之合夥人或參與投資興建者，且無「
    如洪貴章未還錢，即取得系爭建物所有權」之約定，況洪貴章並非系爭建物之原
    始建築人，上訴人自不可能為系爭建物之所有權人等語，資為抗辯。
二、經查被上訴人乃債務人林信益之債權人，有票款四千五百萬元及自八十七年三月
    四日起至清償日止按週年利率百分之六計算利息之債權執行名義，被上訴人曾參
    與分配臺灣苗栗地方法院八十七年度執字第一八二八號強制執行事件，惟仍不足
    清償債權，因而取得該法院核發之八十八年三月十五日債權憑證；其後，被上訴
    人執上開債權憑證，向原審執行法院聲請就債務人林信益之財產為強制執行，並
    提出林信益與買主盧二麟、楊東仙、呂信豐、林惠淑、李英嬌等人間之房屋預定
    買賣契約書為憑，原審執行法院遂就系爭五樓（門牌其後編訂為桃園市○○路一
    ０三九號五樓之一至五樓之五）之專有部分、共同使用部分，以及系爭地下停車
    位（亦屬共同使用部分）到場查封，嗣並囑託桃園縣地政事務所辦理查封登記等
    事實，業經上訴人於原審提出房屋預定買賣契約書五份為證，並為被上訴人所不
    爭執，且經本院依職權調閱上開強制執行卷宗查閱屬實（執行卷第一冊第八二至
    八四頁），並有現場照片多幀、建物登記簿謄本及測量成果圖多紙附於執行卷內
    可稽（執行卷第一冊第一０七頁，第二冊第一六九至一八二頁），應堪信為真實
    。
三、上訴人提起本件第三人異議之訴，係以：伊登記為系爭五樓及地下停車位之起造
　　人，故系爭建物之所有權人應為伊，有足以排除上開強制執行之權利，債務人林
　　信益並非所有權人云云為其論據，並提出起造人名冊為憑（原審卷第七八頁），
　　被上訴人否認系爭五樓及地下停車位之所有權人為上訴人。則依舉證責任分配原
　　則，應由上訴人舉證證明其為系爭建物之所有權人，始得認為其有提起本件第三
　　人異議之訴之權利。
四、經查：
  (一)按因自己出資而建築之房屋，不待登記即原始取得其所有權，與該房屋行政上起
    造人名義之誰屬無關，亦與因法律行為而取得者，須依民法第七百五十八條規定
    經登記始取得其所有權者不同，最高法院八十五年度台上字第一００號判決可參
    。另建造執照僅係行政機關管理建築之方法，並非取得所有權之法定證據，未辦
    理建物第一次所有權以前，房屋所有權屬於出資興建之原始建築人，與起造人及
    納稅人名義誰屬無涉；又主管機關核發建造執照所載之起造人，僅為聲請主管機
    關核發建造執照之人而已，非謂建造執照所載之起造人，必為興建建物而原始取
    得其所有權之人，最高法院八十五年台上字第二四七號、七十年度台上字第九七
    六號判決亦揭櫫同一旨意。
  (二)查系爭五樓及地下停車位之建物，迄今尚未辦理保存登記，此有建物登記簿謄本
    附於執行卷內可參（執行卷第二冊第一六九至一七五頁），就此種未辦理保存登
    記之建物，自無從依登記來辨別所有權人，參照前開判決意旨，應以出資興建建
    物之原始建築人為所有權人，尚不得僅憑形式上聲請核發建造執照之起造人遽以
    認定為未辦理保存登記建物之所有權人。本件上訴人主張；伊為系爭建物之起造
    人，即為該建物之所有權人云云，雖據提出起造人名冊為憑（原審卷第七八頁）
　　，惟依上說明，起造人並未遽以認定為系爭五樓及地下停車位之建物所有權人，
　　故本件上訴人仍須就其興建系爭五樓及地下停車位之建物負舉證責任，始足認定
　　為所有權人。
  (三)觀察系爭建物所在之「春暉大廈」（地下二層、地上十二層）之興建過程，原始
    起造人原為訴外人李鋒財等人，嗣變更為大智公司，迨大智公司興建至地上第四
    層完畢，又因大智公司向訴外人張世俊借款八千五百萬元，提供系爭大樓已興建
    完成之百分之五十六建物及坐落基地設定扺押權予張世俊，大智公司無法清償債
    務，張世俊遂聲請原審執行法院（八十四年度執字第四五０八號）拍賣土地，張
    世俊以債權扺繳價金而承受土地及建物；其後，張世俊再將土地及建物出售予訴
    外人洪貴章，二人簽訂不動產買賣契約書，洪貴章另承擔大智公司積欠豐群建設
    有限公司等人之三千七百萬元債務；嗣因洪貴章未能依約給付價金予出賣人張世
    俊，經由訴外人林信益覓得金主蘇建發借款六千萬元，林信益要求洪貴章將借得
    之六千萬元由伊統籌運用，張世俊並同意提供系爭大樓坐落之基地設定最高限額
    抵押權予蘇建發，以保障蘇建發之債權，而蘇建發貸與之資金中有部分為上訴人
    所提供，為保障上訴人之債權，因而將系爭五樓之建物起造人名義變更為上訴人
    等情，業據上訴人自陳在卷（原審卷第一三九至一四二頁），並有上訴人提出之
    土地登記簿謄本、變更起造人申請書附表、原審執行法院八十四年度執字第四五
    ０八號通知函、不動產買賣契約書、支票、協議書、補充不動產買賣契約書、設
    定抵押權之土地登記簿謄本等件可參（原審卷第一四五至一七六頁），並為被上
    訴人所不爭執，亦堪信實。由上述過程可知：系爭地下停車位之建物係由大智公
    司興建完成，而為原始建築人，嗣於原審執行法院拍賣抵押物事件中由張世俊所
    承受。
  (四)至於五樓建物之所有權人，是否即為上訴人？雖上訴人主張：伊為出資人之一云
    云，並提出支票兩紙、匯票收據十紙、存摺出入明細帳一紙等件為憑（原審卷第
    二二０至二二七頁）。查支票兩紙上之受款人為喜多工程有限公司、佑昌玻璃行
    ，發票人並非上訴人，無法看出上訴人出資之事實；另匯票收據十張之匯款人均
　　非上訴人，則此類匯寄之款項是否即係用於興建系爭建物上，不無疑問；再存摺
　　影本上之轉帳紀錄四十萬元，是否即系爭建物之興建款項，亦無從得知。又依證
　　人林信益到庭結證：「我在八十六年開始接手續蓋，當時已蓋到十樓，我從十一
　　樓開始蓋到十二樓，以及處理整棟大樓的後續工程」等語（本院卷第七三頁），
　　核與證人即張世俊之代理人羅翊庭代書證述：「當時洪貴章來和我們談的時候，
　　不願意當蘇建發的債務人，所以形式上是由林信益當債務人，去向蘇建發借款」
　　云云相符（本院卷第五六頁），堪認：向蘇建發調借款項之借款人係林信益，而
　　林信益將借得之款項供作興建系爭大樓十一樓以上及其他後續工程之用，則系爭
　　五樓建物並非由林信益所興建，亦非以林信益向金主蘇建發借得之款項所興建，
　　是系爭五樓之興建與上訴人無涉，故上訴人以：系爭五樓建物為伊所出資，故伊
　　為系爭五樓建物之所有權人云云，洵屬無據。
五、綜上所述，無法以建造執照上起造人登記為上訴人即遽認為系爭建物之所有權人
    ，另上訴人提出之證據，亦無法證明為系爭五樓及地下停車位之原始建築人。上
　　訴人既未能舉證證明其為系爭五樓及地下停車位之所有權人，自無提起第三人異
　　議之訴之權利。從而，上訴人請求撤銷原審執行法院八十八年度執字第一六六五
　　九號強制執行程序，即非正當，應予駁回。原審為上訴人敗訴之判決，並無不合
　　，上訴論旨指摘原判決不當，求予廢棄改判，為無理由，應予駁回。
六、據上論結：本件上訴為無理由，依民事訴訟法第四百四十九條第一項、第七十八
    條，判決如主文。
中　　　華　　　民　　　國　　九十一　　年　　　六　　　月　　二十六　　日
                                    民事第四庭
　　　　　　　　　　　　　　　　　　　　審判長法　官　李　瓊　蔭
　　　　　　　　　　　　　　　　　　　　　　　法　官　張  　　蘭
　　　　　　　　　　　　　　　　　　　　　　　法　官　林　金　吾
右正本係照原本作成。
如不服本判決，應於收受送達後二十日內向本院提出上訴書狀，其未表明上訴理由者
，應於提出上訴後二十日內向本院補提理由書狀（均須按他造當事人之人數附繕本）
上訴時應提出委任律師或具有律師資格之人之委任狀；委任有律師資格者，另應附具
律師及格證書及釋明委任人與受任人有民事訴訟法第四百六十六條之一第一項但書或
第二項（詳附註）所定關係之釋明文書影本。
中　　　華　　　民　　　國　　九十一　　年　　　六　　　月　　二十六　　日
　　　　　　　　　　　　　　　　　　　       書記官　張　淑　芳
附註：
民事訴訟法第四百六十六條之一（第一項、第二項）：
對於第二審判決上訴，上訴人應委任律師為訴訟代理人。但上訴人或其法定代理人具
有律師資格者，不在此限。
上訴人之配偶、三親等內之血親、二親等內之姻親，或上訴人為法人、中央或地方機
關時，其所屬專任人員具有律師資格並經法院認為適當者，亦得為第三審訴訟代理人
。
